臺北高等行政法院判決
                                     100年度訴字第1368號
                                   100年11月10日辯論終結
原      告　吳林春美
訴訟代理人　劉敬一　律師
被      告　新北市政府違章建築拆除大隊
代　表　人　馮兆麟（代理大隊長）
訴訟代理人　蔡文峰
          　陳昶霖
上列當事人間違章建築事件，原告不服新北市政府中華民國100
年6 月13日北府訴決字第1000271571號訴願決定，提起行政訴訟
，本院判決如下：
    主  文
原告之訴駁回。
訴訟費用由原告負擔。
　　事實及理由
一、程序事項：
    本件原告經合法通知，無正當理由而未於言詞辯論期日到場
    ，核無行政訴訟法第218 條準用民事訴訟法第386 條各款所
    列情形，爰依被告之聲請，由其一造辯論而為判決。
二、事實概要：
    緣原告所有坐落於新北市○○區○○街50號1 樓建築物之前
    側平臺有一增建建築物（增建雨遮、增加樓地板面積，部分
    並作為室內空間使用），該增建建築物為1 層，高度約3 公
    尺、面積約25平方公尺，為金屬構造，已完工。因該建築物
    係未經申請審查許可，擅自增建之違章建築物（下稱「系爭
    違建」），違反建築法第25條第1 項規定，被告爰依建築法
    第86條第1 款、違章建築處理辦法第2 條及第5 條規定，於
    100 年2 月24日作成新北拆認一字第1000007390號違章建築
    認定通知書（下稱「原處分」），以系爭違章建物屬實質違
    建，依法不得補辦建造執照手續，應予拆除。原告不服，提
    起訴願，經新北市政府100 年6 月13日北府訴決字第100027
    1571號訴願決定駁回（訴願案號：0000000000號），遂提起
    本件行政訴訟。
三、本件原告主張：系爭違建係83年12月31日前之既存違建，而
    可免予查報處分，被告竟仍為查報處分。且新北市○○區○
    ○街及僑中一、二、三街皆如此搭建，為何單就原告之建物
    認定屬違建，是其作成系爭違建認定實有濫用權力之情。又
    臺北市與新北市比鄰，且相關行政事務跨越臺北市、新北市
    ，建物亦涉有跨區者，故臺北市違章建築處理規則（原名稱
    為臺北市違章建築處理要點，100 年4 月1 日修訂為臺北市
    違章建築處理規則）有關新舊違建之認定標準（83年12月31
    日前興建者為既存違建，暫免查報），新北市亦應一體適用
    ，不該一國兩制。準此，本件被告所屬新北市政府應參考臺
    北市違章建築處理規則，重新頒訂新北市之違章建築處理規
    則，但經原告多次陳情，被告均未修訂，顯然失職，有立法
    怠惰之情。另依建築法第3 條第1 項第1 款之規定，建築法
    適用地區為實施都市計畫地區，惟本件系爭違章建物所在地
    點，非都市計畫實施地區，被告雖引據內政部所發布之實施
    都市計畫以外地區建築物管理辦法主張該地亦有建築法之適
    用，惟該辦法係於62年12月24日實施，建築法第3 條第1 項
    係65年1 月8 日修訂，兩者引據失序，顯然矛盾。又該辦法
    將板橋市列於其中，應指板橋市一般地區而言，有特殊性質
    的浮州地區在事理上應不包括在內。且該辦法第1 條規定，
    係為維護優良農地，確保糧食生產，但浮州地區土地並非一
    至十二等則田地，不適合農耕，是該址應非屬該辦法之適用
    範圍。另依該辦法第4 條規定，原有農舍之修建及增建面積
    在45平方公尺以下，得免申請建造執照，及同辦法第6 條規
    定，就都市計畫以外之土地，修建或增建在45平方公尺以下
    ，得免申請建造執照，然本件系爭違建部分僅8 平方公尺許
    ，故就該浮州地區之特殊情形，應從寬認定之，是本件應無
    建築法之適用等語。並聲明：原處分及訴願決定均撤銷。
四、被告則以：依本案地址建物之測量成果圖所示，其建築物1
    樓前側原設平臺空間且並無載明雨遮資料，訴願人擅自增建
    違章建築增加樓地板面積，部分並作為室內空間使用，經被
    告派員實地勘查屬實，乃作成原處分，並依行為時臺北縣違
    章建築拆除優先次序表規定認定為一般性案件違章建築（D
    類5 組），並無濫用權力之虞。另原告主張新北市政府應參
    考臺北市違章建築處理規則認定本件原告之增建物係屬舊違
    建，不予查報，惟臺北市違章建築處理規則，非為本市適用
    範圍，故有關該違章建築是否屬於84年1 月1 日前建造完成
    ，其材質為何，無查明必要。原告另陳稱被告應參考臺北市
    違章建築處理規則修訂新規則，但有關新舊違章建築之劃分
    處理，既屬地方自治之建築管理事項，自應由當地地方主管
    建築機關視當地現況，斟酌處理而作成違章建築管理政策。
    又本件該址合法建築物竣工後第一次保存登記日期為67年7
    月28日，雖位於原板橋市都市計畫範圍外，惟屬內政部於62
    年12月24日依據實施都市計畫以外地區建築物管理辦法第15
    條，公告為適用建築法之地區等語資為抗辯。並聲明：原告
    之訴駁回。
五、上開事實欄所述之事實，為兩造所不爭執，並有新北市○○
    區○○街50號1 樓之建物測量成果圖顯示影本、臺北縣違章
    建築拆除優先次序表影本、100 年2 月24日新北拆認一字第
    1000007390號違章建築認定通知書影本、新北市政府100 年
    6 月13日北府訴決字第1000271571號訴願決定書影本在卷可
    稽（答辯卷第20至27頁、28至30頁、附件第9 頁、本院卷第
    13至15頁），堪認為真正。
六、本件爭點為：(一)被告作成原告系爭增建物為違建之認定是否
    有濫用權力之情形？(二)被告是否應參照臺北市違章建築處理
    規則有關新舊違建之認定標準（83年12月31日前興建者為舊
    違建，暫免查報）對本案放寬認定？且應修法與臺北市採同
    一標準？(三)本件系爭違建位於浮州地區，尚無都市計畫，是
    否有建築法之適用？本院判斷如下：
(一)、被告作成原告系爭增建物為違建之認定是否有濫用權力之情
    形？
 1、按建築法第2 條規定：「主管建築機關，在中央為內政部；
    在直轄市為直轄市政府；在縣（市）為縣（市）政府。」、
    新北市政府100 年1 月19日北府工拆字第1000002514號公告
    ：「主旨：公告本府關於建築法及違章建築處理辦法就違章
    建築處理業務部分所定主管機關權限，劃分予本府違章建築
    拆除大隊，以該隊名義執行，並自即日起生效。」；次按建
    築法第25條第1 項規定：「建築物非經申請直轄市、縣（市
    ）（局）主管建築機關之審查許可並發給執照，不得擅自建
    造或使用或拆除。…」、第86條第1 款規定：「違反第25條
    之規定者，依左列規定，分別處罰：一、擅自建造者，處以
    建築物造價千分之50以下罰鍰，並勒令停工補辦手續；必要
    時得強制拆除其建築物。」；違章建築處理辦法第2 條規定
    ：「本辦法所稱之違章建築，為建築法適用地區內，依法應
    申請當地主管建築機關之審查許可並發給執照方能建築，而
    擅自建築之建築物。」、同辦法第5 條規定：「直轄市、縣
    （市）主管建築機關，應於接到違章建築查報人員報告之日
    起5 日內實施勘查，認定必須拆除者，應即拆除之。認定尚
    未構成拆除要件者，通知違建人於收到通知後30日內，依建
    築法第30條之規定補行申請執照。違建人之申請執照不合規
    定或逾期未補辦申領執照手續者，直轄市、縣（市）主管建
    築機關應拆除之。」復按憲法之平等原則要求行政機關對於
    事物本質上相同之事件作相同處理，乃形成行政自我拘束，
    惟憲法之平等原則係指合法之平等，不包含違法之平等，故
    行政先例需屬合法者，乃行政自我拘束之前提要件，平等原
    則並非賦予人民有要求行政機關重複錯誤之請求權，斯乃自
    明之理（最高行政法院100 年度判字第1774號判決意旨參照
    ）。
 2、新北市政府既以100 年1 月19日北府工拆字第1000002514號
    公告將關於建築法及違章建築處理辦法就違章建築處理業務
    部分所定主管機關權限，劃分予被告以該隊名義執行，並自
    即日起生效，是被告對於本事件即為有權處分之機關，合先
    敘明。查系爭違建為1 層，高度約3 公尺、面積約25平方公
    尺，金屬構造，建造完成度：已完工，有被告100 年2 月22
    日勘查紀錄表、現場照片附卷可稽（見答辯卷第2 、3 頁）
    ；且系爭違建坐落建築基地，顯已超過法定容許建造之總樓
    地板面積，亦有原告所有上開原始建物之測量成果圖在卷可
    佐（見答辯卷第20至27頁），原告對此亦未爭執（見本院卷
    第92頁），足堪認定系爭違章建物為實質違建，並無法律規
    定得以補辦建造執照之情事。原告雖稱系爭違建所在之新北
    市○○區○○街及僑中一、二、三街皆如此搭建，被告單就
    原告之建物認定屬違建，其作成系爭違建認定實有濫用權力
    之情，意指被告僅就原告之增建物認定係屬違建，而未及於
    該地區之其他違章建物，違反平等原則，屬濫用權力。惟平
    等原則僅有合法之平等，不包括違法之平等，前已述明，原
    告以其違建所在地區尚有其他違建未經被告查報為由，主張
    其所有之系爭違建亦不應查報，否則即屬權力濫用，尚有誤
    解，其辯稱難予採信。
(二)、被告是否應參照臺北市違章建築處理規則有關新舊違建之認
    定標準（83年12月31日前興建者為舊違建，暫免查報）對本
    案放寬認定？且應修法與臺北市採同一標準？
    按地方制度法「第二節自治事項」規定，直轄市建築管理為
    直轄市自治事項（該法第18條第6 款第2 目）。又違章建築
    處理辦法第11條第3 項規定：「新舊違章建築之劃分日期，
    依直轄市、縣（市）主管建築機關經以命令規定並報內政部
    備案之日期。」可知有關新舊違章建築如何劃分處理之基準
    ，因各地方政府轄內都市發展程度不同，民眾擅自建造違章
    建築之違規行為態樣與數量大相逕庭，容有因地制宜管理之
    必要。是依上開規定，新舊違章建築之劃分處理，既屬地方
    自治之建築管理事項，自應由當地地方主管建築機關視當地
    現況，斟酌處理而作成違章建築管理政策，不宜強求二不同
    直轄市間應採同一之認定基準。且按新北市與臺北市為不同
    之地方自治團體，臺北市政府所訂定之自治法規，其效力當
    僅及於臺北市轄內之行政區，並無域外效力，是臺北市違章
    建築處裡規則，當非新北市政府所得適用。故原告主張被告
    應參照臺北市違章建築處理規則有關新舊違建之認定標準，
    對本案放寬認定為舊違建，暫免查報，且應修法與臺北市採
    同一標準云云，即乏可採。本件新北市政府既就其轄區內之
    違章建築之管理，依內政部訂頒之違章建築處理辦法第12條
    第2 項訂有新北市舊有違章建築修繕辦法（民國100 年2 月
    18日發布），則關於新北市政府轄區內之違章建築之認定，
    自應依該辦法為之。而依該辦法第3 條規定，新北市舊有違
    章建築係指57年總清查有案或經依法補行建卡列管之違章建
    築物，而原告所有坐落新北市○○區○○街50號1 樓之合法
    建築物竣工後第一次保存登記日期為67年7 月28日，有該建
    物之查詢資料乙紙在卷可稽（見答辯卷第4 頁），顯非新北
    市舊有違章建築修繕辦法所認定之舊違建。是被告依建築法
    第86條第1 款、違章建築處理辦法第2 條及第5 條規定，認
    定原告所有系爭增建物係屬違建，於法洵無違誤。
(三)、本件系爭違建位於浮州地區，尚無都市計畫，是否有建築法
    之適用？
 1、按「本法之適用地區如左：一、實施都市計畫地區。二、實
    施區域計畫地區。三、經內政部指定地區。前項地區外供公
    眾使用之公有建築物，本法亦適用之。第一項第二款之適用
    範圍及管理辦法，由內政部定之。」、「本法所稱供公眾使
    用之建築物，為供公眾工作、營業、居住、遊覽、娛樂及其
    他供公眾使用之建築物。」民國65年1 月8 日修正公布之建
    築法第3 條、第5 條分別定有明文。又「在實施都市計畫以
    外之地區興建建築物，除本辦法另有規定外，非經縣（市）
    主管建築機關許可發給執照，不得擅自建造或使用。」、「
    實施都市計畫以外地區，一至八等則田地目土地，除土地所
    有權人興建自用農舍外，一律不准建築；九至十二等則田地
    目土地及依土地法編為農業使用之土地，除興建自用農舍、
    發展交通、設立學校、建築工廠及興辦其他公共設施之建築
    外，一律不准建築。」、「實施都市計畫以外地區供公眾使
    用或公有之建築物，其建造或使用，仍依建築法規定辦理。
    」、「本辦法之實施地區，除第3 條所定之土地均應實施外
    ，其餘由內政部視實際需要隨時指定公告之。」民國62年12
    月24日發布實施之實施都市計畫以外地區建築物管理辦法第
    2 、3 、14、15條亦分別有所明定。又內政部嗣亦已依上開
    辦法指定時為臺北縣板橋市（今改制為新北市板橋區）為適
    用上開辦法之地區。是自65年1 月10日建築法修訂施行後，
    須經審查許可領得建築執照後，方得建築使用之地區，除實
    施都市計畫、區域計畫地區外，亦包括經中央主管機關內政
    部指定依建築法實施建築管理之地區，且新北市板橋區於該
    法修訂施行前，既已經內政部公告列為該辦法之適用地區，
    則於建築法修訂施行後，自屬建築法第3 條第1 項第3 款所
    定之經內政部指定之適用建築法之地區。
 2、原告於訴狀內自承其所有坐落新北市○○區○○街50號1 樓
    之建物及系爭違建先則出租於他人販售水果作為水果行使用
    ，繼自85年間起，即出租於劉宜光醫師作為診所使用迄今，
    是其所有上開建物及系爭違建顯屬建築法第5 條所稱供公眾
    營業之供公眾使用之建築物，依建築法第3 條第2 項規定，
    本即應適用建築法之相關規定。又原告所有之上開建物係於
    67年7 月28日辦理建物竣工後之第一次保存登記，有該建物
    之查詢資料乙紙在卷可稽（見答辯卷第4 頁），自有上開修
    訂建築法及62年12月24日發布實施之實施都市計畫以外地區
    建築物管理辦法之適用。原告強為區分上開辦法之適用地區
    應為板橋市一般地區，原告系爭違建所在之浮州地區性質特
    殊，事理上應不包括在內，顯乏所據。原告雖另主張上開辦
    法第1 條規定，為維護優良農地，確保糧食生產，特依建築
    法第100 條規定，訂定該辦法，惟浮州地區之土地並非一至
    十二等則田地，而係大漢溪內之沙丘土地，均不適合農耕，
    是該址應非屬該辦法之適用範圍云云，惟被告所引據者係內
    政部依該辦法第15條指定板橋市為該辦法之適用地區，並非
    係該辦法第3 條，原告顯然引據失誤。原告雖再引據上開辦
    法第4 條及第6 條規定，認系爭違建面積在45平方公尺以下
    ，得免申請建造執照。然查，上開辦法第4 條係就農舍而為
    規範，而原告所有上開建物並非農舍。又上開辦法第6 條第
    2 項雖有「增建面積在45平方公尺以下之平房，得免申請建
    造執照」之規定，但該項規定係指在上開辦法於62年12月24
    日施行時即已存在之建物，且其原有建物為平房者，始有該
    項規定之適用，而原告所有上開建物係在67年間始興建已如
    上述，且其建物為4 層樓之建築，非屬平房，自無上開辦法
    第6 條第2 項之適用。是本件原告所有系爭違建雖在都市計
    畫以外地區，仍有建築法相關規定之適用，至為灼然。
七、綜上所述，原告所訴各節，均非可採，原處分並無違誤，訴
    願決定遞予維持，亦無不合，原告徒執前詞，訴請判決如其
    聲明所示，為無理由，應予駁回。
八、本件判決基礎已臻明確，兩造其餘之攻擊防禦方法及訴訟資
    料經本院斟酌後，核與判決不生影響，無一一論述之必要，
    併予敘明。
據上論結，本件原告之訴為無理由，依民事訴訟法第385 條第1
項前段、行政訴訟法第218 條、第98條第1 項前段，判決如主文
。
中　　華　　民　　國　　100 　年　　11　　月　　24　　日
　　　　　　　　　　臺北高等行政法院第六庭
                          　　審判長法  官　闕　銘　富
                             　　　 法  官　林  育  如
                            　 　　 法  官　張  國  勳
上為正本係照原本作成。
如不服本判決，應於送達後20日內，向本院提出上訴狀並表明上
訴理由，如於本判決宣示後送達前提起上訴者，應於判決送達後
20日內補提上訴理由書（須按他造人數附繕本）。
中　　華　　民　　國　　100 　年　　11　　月　　28　　日
　　　　　　　　　　　　　　　　　　書記官　李  承  翰